【裁判字號】    95,重訴,17
【裁判日期】    951220
【裁判案由】    損害賠償
【裁判全文】
臺灣高等法院臺中分院民事判決  95年度重訴字第17號
原      告  乙○○
被      告  甲○○
上列當事人間因侵權行為損害賠償事件，原告提起刑事附帶民事
訴訟，經本院刑事庭裁定移送前來（95年度附民字第83號），本
院於中華民國95年12月6日言詞辯論終結，判決如下：
    主  文
被告應給付原告新臺幣陸拾玖萬貳仟肆佰柒拾壹元，及自民國九
十五年四月十八日起，至清償日止，按年息百分之五計算之利息
。
原告其餘之訴及假執行之聲請均駁回。
訴訟費用由被告負擔十分之一，餘由原告負擔。
    事  實  及  理  由
一、被告經合法通知，未於言詞辯論期日到場，核無民事訴訟法
    第386條各款所列情形，依原告聲請由其一造辯論而為判決
    。
二、原告起訴主張：被告與訴外人楊雅呈兩人結夥強盜，出手打
    傷原告頭部，造成其受有臉頸之挫傷、雙側顳顎關節脫臼、
    右下第一大臼齒斷裂致齒神經發炎而需根管治療、右側第二
    大臼齒牙冠斷裂而需根管治療與牙冠贗復，另受有耳鳴、兩
    側高頻感音性聽力障礙，聽力損失右耳為18分貝、左耳為18
    分貝；右眼外傷性瞳孔變形，疑似右眼外傷性是神經病變，
    雙眼引起創傷性白內障，雙眼白內障手術後，手術前視力右
    眼裸視視力0.04、左眼裸視視力0.1，經外傷後造成視力模
    糊及外傷性白內障，經手術後本人仍感到懼光，無法開車及
    工作，造成本人生活上極大不便。伊因此受有(一)醫療費：包
    括三合牙醫診所新台幣 (下同)13,950 元；台中醫院937元
    ；台中榮民總醫院17,345元；世紀眼科診所60,667元，總計
    為9萬2899元；(二)遭被告搶劫金額1300元；(三)工作損失：因
    受傷而兩年不能工作損失每年36萬元共計72萬元；(四)律師費
    ：5萬3000元。(五)精神損失：精神慰撫金1990萬元等損害。
    為此，依民法第184條、第195條規定，求為判命被告賠償
    2000 萬元及自95年4月18日起算法定遲延利息暨供擔保以宣
    告假執行之判決。
三、被告經合法通知，未於言詞辯論期日或準備程序期日到庭，
    亦未提出書狀作任何聲明或陳述。
四、原告主張被告與其女友楊雅呈於九十三年八月八日晚間九時
    三十分許，在台中市○○路之中國醫藥大學附設醫院急診室
    前，搭乘由原告所駕駛之車牌號碼四九一－ＬＵ號營業自小
    客車欲前往台中市○○街，途經台中市○○路二四一巷八號
    前，被告向原告表示欲借用五、六百元，待回住處即可返還
    ，經原告稱僅有三百元並交付後，被告即至台中市○○路二
    四一巷五八號由徐尤玉香所經營之裕豐雜貨店購買酒類、麵
    包、餅乾、飲料等物，共計一千四百元，被告因身上之現金
    不敷支付，遂再向原告借得一千元以支付上述金額，嗣即要
    求原告開往台中市○○路一八一巷九十六號前，告知原告在
    該處等候。原告見被告及楊雅呈下車，為取回借款及車資而
    跟隨在後，被告見狀而多次要原告在原處等候，原告不從，
    詎被告竟因而心生不滿，基於普通傷害之犯意，出手毆打原
    告，致其受有臉、頸部之挫傷等傷害，玆卷附有行政院國軍
    退除役官兵輔導委員會台中榮民總醫院診斷證明書、台中巿
    警察局第二分局指認犯罪嫌疑人紀錄表、告訴人之營業自小
    客車當日行駛路線圖各一紙、被告帶同警方重建當日行車路
    線所拍攝之照片九張等證據方法可為佐證，業經證人即警員
    陳垂裕所結證於九十三年八月八日晚間受理告訴人報案時見
    其臉部紅腫受有傷害等證詞，及證人徐尤玉香於警詢時所陳
    述被告當天確有至其裕豐雜貨店內購買一千四百元之酒類等
    語，均相符合，而被告對於原告上開侵權行為主張之事實，
    已於相當時期受合法之通知，而於言詞辯論期日不到場，亦
    未提出準備書狀爭執，依民事訴訟法第280條第3項規定，視
    同自認，況被告因此觸犯刑責經本院刑事庭以95年度上訴字
    第108號判處罪刑在案，經本院調取上開刑事卷宗核閱無訛
    ，是原告主張被告有侵權行為之事實，堪信為真實。又原告
    雖稱，被告所犯應為結夥強盜而非傷害云云，惟該部分事實
    ，原告未舉證以實其說，且原告於台中地方法院檢察署檢察
    官偵查中所稱情節與證人徐尤玉香證言，被告未有何施強暴
    、脅迫致使不能抗拒行為，是原告該部分主張並不足採。
五、按因故意或過失，不法侵害他人之權利者，負損害賠償責任
    。又不法侵害他人之身體或健康者，對於被害人因此喪失或
    減少勞動能力或增加生活上之需要時，應負損害賠償責任；
    而不法侵害他人之身體、健康、名譽、自由、信用、隱私、
    貞操，或不法侵害其他人格法益而情節重大者，被害人雖非
    財產上之損害，亦得請求賠償相當之金額，民法第184條第1
    項、第192條第1項及第195條第1項分別定有明文。本件被告
    既於93年8月8日晚間，出手打歐原告，使之受有臉、頸部挫
    傷等傷害業經證實，原告依侵權行為法則請求損害賠償，是
    有理由，另所得請求損害賠償項目、金額是否應予准許，分
    述如次：
  (一)醫療費用：
  原告受有臉、頸部挫傷之傷害，此有行政院國軍退除役官兵
    輔導委員會台中榮民總醫院診斷證明書以憑，復據該行政院
    國軍退除役官兵輔導委員會台中榮民總醫院來函所示：「原
    告右眼視力下降、經檢查發現原告受有右眼外傷性瞳孔變形
    ，並疑似右眼外傷性視神經病變，矯正視力右眼0.5，左眼
    1.0，右眼病變有可能為頭部外傷所引起。」是原告所得請
    求醫療費用以臉、頸挫傷傷害、眼部治療之必要支出為限，
    逾此範圍，則與本件侵權行為無因果關係，非其所得請求範
    圍。再者，證明書費用支出之請求，因診斷證明書目的在證
    明其損害之發生及範圍，固有必要，得列入損害之一部分，
    但仍以必要者為限（參見最高法院九十一年五月七日九十一
    年度第三次民事庭會議決議參照）。又全民健康保險法第一
    條後段固規定，就該法未規定之事項應適用保險法相關規定
    。惟全民健康保險性質上係屬健康、傷害保險，除有全民健
    康保險法第八十二條規定之情形外，依保險法第一百三十條
    、第一百三十五條準用同法第一百零三條之規定，全民健康
    保險之保險人不得代位行使被保險人因保險事故所生對於第
    三人之請求權，要無保險法第五十三條規定適用之餘地。是
    全民健康保險之被保險人，非因汽車交通事故受傷害，受領
    全民健康保險提供之醫療給付，其因侵權行為所生之損害賠
    償請求權並不因而喪失。經核原告所提醫療單據，計有台中
    榮民總醫院、三合牙醫診所、台中醫院、世紀眼科診所收據
    ，其中相關費用如(1)台中榮民總醫院眼科、耳鼻喉科、口腔
    顎面科門診費用等支出724元計算式：463+637+80+225+583+
    80+213+343+75+1552+80+63+288＝4682元；(2)行政院衛生署
    台中醫院眼科部分支出557+140+477+267＝5856元；(3)世紀
    聯合門診眼科部分支出費用金額50343元（21636＋391＋391
    ＋396＋396＋21636＋391＋396＋391＋396＋747＋396＋717
    ×4＋699＝50343），則被告應給付原告醫療費用計60,881
    元。
  至原告主張，其因被告行為併受有臼齒牙冠斷裂、或聽力障
    礙等語。惟查：據原告遭毆傷後隔日即93年8月9日急診診斷
    書，原告並無受有臼齒牙冠斷裂、或聽力障礙之傷害，玆有
    行政院國軍退除役官兵輔導委員會台中榮民總醫院診斷證明
    書可稽，又據稱傷害均為原告遭被告毆傷後一個半月至二個
    月後所為檢查，是原告主張並非可採，該部分牙齒贗復、口
    腔顎面費用金額計3,025元，不得請求。
  關於車資部分，原告主張因病就醫搭乘計程車，至台中榮民
    總醫院來回450元有九次共4050元，到台中醫院來回共300元
    ，到世紀聯合門診來回180元有22次共3960元為被告視同自
    認，查原告既因眼疾就醫，自不可能駕駛車輛，搭乘計程車
    亦屬必要，此部分乃增加生活之需要，被告應如數給付8310
    元。
  綜上，原告所得請求醫療費用於69,191元範圍內，為有理由
    ，應予准允，逾此範圍請求，為無理由，應予廢棄。
  (二)工作損失：
    原告主張以每年工作損失36萬元計算，兩年共72萬元之不能
    工作之損失等情，為被告未到庭爭執；惟據原告所提醫藥收
    據顯示，其最後一次至醫院就診治療眼睛時間為95年1月18
    日，可見至遲自是日即痊癒，則自事發之93年8月8日自95年
    1月18僅有1年5月又10日；按民法第193條第1項規定，所謂
    勞動能力，即謀生能力，亦即工作能力而言，其減少及殘存
    勞動能力之價值，應以其能力在通常情形下可能取得之收入
    為標準，惟此標準，衡與現有之收入不同，蓋現有收入每因
    特殊因素之存在而與實際所餘勞動能力不能相符，現有收入
    高者，一旦喪失其職位，未必能自他處獲得同一待遇，又其
    金額應就被害人受侵害前之身體健康狀態、教育程度、專門
    技能、社會經驗等方面酌定之，不能以一時一地之工作收入
    為準，最高法院61年台上字第1987號、63年台上字第1394號
    判例可參。經查：原告受有頭部外傷而影響右眼病變，經醫
    院檢查後，證實為右眼外傷性瞳孔變形、疑似右眼外傷性視
    神經病變，經矯正視力右眼為0.5，左眼為1.0，有榮民總醫
    院函覆可證。是原告右眼因遭被告毆打，其右眼視力經矯正
    後，仍無法回復至正常視力而僅有0.5，核原告的工作性質
    為從事駕駛營業自小客車，該工作所需具備專門技術，對於
    駕駛人的視力有一定程度要求，又原告於受傷前，其右眼視
    力並無受有外傷性視神經病變情事，惟自遭受傷後，視力矯
    正後仍不良，當對其駕駛，甚至從事任何社會活動皆有影響
    ，是原告請求勞動能力減少之損失，自有理由。原告自陳其
    每月收入為3、4萬元不定，衡以原告無法證明以其能力於通
    常情形下可能取得之收入，且其勞動能力是為減損而非至完
    全喪失，故關於估定原告所喪失勞動能力之價值，本院以為
    應以其從事之一般汽車客運業之平均薪資基本工資為準，並
    以其起訴時95年4月一般汽車客運業之平均薪資每月24420元
    計算，則原告得請求兩年所受勞動能力之減損，總計金額為
    423,280元 (計算式：2442017＋24420÷3＝423,280)。
  (三)被告所取得1,300費用：
    揆諸前揭侵權行為事件說明，原告所受1,300元之損失，乃
    因借予被告，而被告拒不返還所致，實非被告使用強制行為
    而取得該筆款項，尚與被告侵權行為無相當因果關係，是原
    告本於侵權行為法則，請求被告給付1,300元損害賠償，顯
    非有理由。
  (四)律師費用：
    律師費用，核非侵權行為損害賠償範圍之必要性支出，又與
    所謂增加生活上需要之必要性費用無涉，是原告就此主張律
    師費用5萬3000元，與法不合，請求為無理由，不應准允。
  (五)精神慰撫金：
    按慰藉金之賠償須以人格權遭遇侵害，使精神上受有痛苦為
    必要，其核給之標準固與財產上損害之計算不同，然非不可
    斟酌雙方身分資力與加害程度，及其他各種情形核定相當之
    數額，最高法院51年台上字第223號判例可資參照。又人格
    權遭遇侵害而受有精神上之痛苦，於請求賠償精神慰撫金時
    ，其核給之標準須參酌實際加害情形、被害人之身分、地位
    與加害人之經濟狀況等關係定之。經查：原告受有被告毆打
    成傷部位為臉、頸部挫傷併有右眼病變症狀，而原告是從事
    駕駛營業自小客車為業，月入約計3、4萬元，又被告為國中
    畢業，主要從事殯喪業相關工作，本院思量原告以從事駕駛
    動力交通工具為業務，因被告毆打傷及視力，當對其駕駛業
    務有重要性影響，被告於刑事庭又與原告有和解之誠意，而
    自陳尚有家庭待其扶養，是經斟酌兩造之身分、地位、經濟
    能力及上訴人所感受之精神上痛苦等一切情狀，認原告自得
    請求被告賠償非財產上之損失，而原告主張請求被告應賠償
    非財產上損害1990萬元，尚屬過高，應核減為20萬元，以為
    適當。
  (六)綜上，原告所得請求賠償為上列(一)、(二)、(五)項目損害，(三)、
    (四)項目損害請求為無理由，所得請求賠償金額總計為69萬
    2471元 (計算式：69,191＋423,280＋200,000＝692471)。
六、從而，原告基於侵權行為之損害賠償請求權，請求被告賠償
    原告692471元，及自95年4月18日起，至清償日止，依年息
    百分之五計算之利息，洵屬正當，應予准許，逾此部分所為
    之請求，為無理由，應予駁回。本件所命被告給付之金額，
    核未逾新台幣150萬元判決，不得上訴第三審法院，經本院
    宣示後即告確定，勿庸宣告假執行。至原告其餘之訴，因訴
    之駁回而失所附麗，不予假執行宣告。
七、本件事證已臻明確，原告其餘之攻擊及防禦方法，核與本件
    判決結果無影響，爰不逐一論述，附此敘明。
據上論結：本件原告之訴為一部有理由，一部無理由，應依民事
訴訟法449條第1項、第450條、第389條、第463條，判決如主文。
中    華    民    國    95    年    12    月    20    日
                      民事第五庭審判長法  官  林陳松
                                      法  官  古金男
                                      法  官  鄭金龍
以上正本係照原本作成。
原告得上訴。
被告不得上訴。
如對本判決上訴，須於收受判決送達後二十日內向本院提出上訴
書狀，其未表明上訴理由者，應於提出上訴後二十日內向本院提
出上訴理由書 (須按他造人數附具繕本)。
上訴時應提出委任律師為訴訟代理人之委任狀。具有民事訴訟法
第四百六十六條之一第一項但書或第二項之情形為訴訟代理人者
，另應附具律師及格證書及釋明委任人與受任人有該條項所定關
係之釋明文書影本。
                                      書記官  陳振海
中    華    民    國    95    年    12    月    22    日
                                                      Ｈ


司法院資訊處製作；財團法人民間司法改革基金會備份。
